【裁判字號】    91,國,49
【裁判日期】    920923
【裁判案由】    國家賠償
【裁判全文】
臺灣臺北地方法院民事判決                          九十一年度國字第四九號
    原      告  戊○○民國七.
    法定代理人  丁○○
                甲○○
    訴訟代理人  吳啟孝律師
    複  代理人  范  惇律師
    被      告  台北市政府工務局新建工程處
    法定代理人  丙○○
    被      告  台北市政府工務局公園路燈工程管理處
    法定代理人  己○
    共      同
    訴訟代理人  王惠光律師
右當事人間請求國家賠償事件，經本院於民國九十二年九月九日言詞辯論終結後，判
決如左：
    主    文
原告之訴及假執行之聲請均駁回。
訴訟費用由原告負擔。
    事    實
甲、原告方面：
壹、聲明：
  一、被告台北市政府工務局新建工程處應給付原告新台幣（下同）二百六十九萬五
      千六百四十五元，被告台北市政府工務局公園路燈工程管理處應給付原告二百
      六十九萬五千六百四十五元及自起訴狀繕本送達翌日起至清償日止，按周年利
      率百分之五計算之利息。如其中一被告已履行給付，他被告即免給付之義務。
  二、願供擔保請准宣告假執行。
貳、陳述：
  一、原告於民國九十一年五月二日晚間九時三十分許，騎乘車號ＤＪＵ─二七九之
      輕型機車，行經被告台北市政府工務局新建工程處（以下簡稱新工處）所興辦
      「洲美快速道路新建工程」之工地旁路段即北投十三號道路焚化爐前，因新工
      處之疏失，該路段並未劃設行車分向線且無明顯反光標誌，且未確實督導工地
      進出大型車輛之停放；另因被告台北市政府工務局公園路燈工程管理處（以下
      簡稱公園處）之疏忽，漏未修復該區路段由被告公園處所設置之十米四百瓦之
      照明設備，導致原告於前揭時地騎乘機車，撞及訴外人乙○○於路旁違規停放
      之大型拖板車之拖架，造成原告受有頭部外傷合併硬腦膜下出血、右顴骨骨折
      、右脛骨開放性骨折、右眼挫傷、左下肢多處撕裂傷之傷害，經於九十一年五
      月三日接受右小腿緊急手術，同年五月十日接受臉部及腿部骨折手術，現復健
      治療中。
  二、按公務員於執行職務行使公權力時，因故意或過失不法侵害人民自由或權利者
      ，國家應負損害賠償責任，公務員怠於執行職務，致人民自由或權利遭受損害
      者亦同；再按公有公共設施因設置或管理有欠缺，致人民生命、身體或財產受
      損害者，國家應負損害賠償責任，國家賠償法第二條第二項及第三條第一項分
      別定有明文，且後者係採無過失賠償責任主義，不以故意或過失為責任要件，
      祇須公有之公共設施因設置或管理有欠缺，致人民身體或財產受損害，國家或
      其他公法人即應負損害賠償責任，本件被告新工處所興辦「洲美快速道路新建
      工程」之工地旁路段即北投十三號道路焚化爐前，該路段因道路縮減，並未劃
      置警告標示，另被告公園處所養護之路燈既未啟動照明，又未能儘速及時通知
      協調修補，且未設置警告標誌，足以影響行車安全，導致原告於前揭時地騎乘
      機車，撞及訴外人乙○○於路旁違規停放之大型拖板車之拖架，因此而受有身
      體之損害，自得依國家賠償法第二條第二項、第三條第一項、第五條之規定，
      請求被告負賠償責任。
  三、原告請求賠償之金額如下：
  （一）醫療費用及增加生活上支出部分：
        原告因此而支出之醫療費用單據，即如台北市榮民總醫院所開立之醫療費用
        收據，原告因本件事故受傷所支出之必要醫療費用為四萬七千一百八十五元
        。復原告於住院期間（九十一年五月三日至同年月十七日、九十一年五月二
        十四日至同年月二十八日共計二十天），因手術住院期間需由專人二十四小
        時照料，故由原告之母二十四小時看
        元。又原告出院後，因無法行走，食衣住行皆需仰賴他人，故自九十一年五
        月十八日至同年月二十三日（即二次手術間隔期間）、五月二十九日至八月
        三十日止，由母親負責照料，以每日一千二百元計算共計支出四萬八千元。
        另原告經中醫診斷需服用中藥去腦淤血，每日藥材費一千元，自九十一年五
        月十七日起預計需服用二年，合計七十三萬元。綜前所述，共計八十六萬五
        千一百八十五元。
  （二）減少勞動能力之部分：
        原告受傷後，經二次手術，自九十一年五月三日起，均無法工作。依原告所
        提出九十年度扣繳憑單所載，該年度原告之薪資為二十七萬六千八百二十元
        ，預計三年內均無法工作，是原告請求被告給付自九十一年五月三日起至九
        十四年五月二日止，共三年之相當於薪資之減少勞動能力之損失八十三萬零
        四百六十元。
  （三）慰撫金部分：
        原告受有頭部外傷合併硬腦膜下出血、右顴骨骨折、右脛骨開放性骨折、右
        眼挫傷、左下肢多處撕裂傷之傷害，分別於五月三日接受右小腿緊急手術，
        五月十日接受臉部及腿部骨折手術，經手術迄今仍無法順利行走，且定期門
        診追蹤治療，預定復健療程仍須持續，原告之肉體、精神長期受極大痛苦，
        且迄未治癒，審酌上揭治療之療程，原告受傷前及受傷後之身體況狀及所受
        之精神上之痛苦，以及原告原任摘星樓之員工，迄今仍因不良於行，而無法
        工作，九十年度之年薪為二十七萬六千八百二十元及被告之資力等情，請求
        精神上之損害賠償一百萬元。
      綜上，原告受有醫療費用之損害八十六萬五千一百八十五元、減少勞動能力損
      害八十三萬零四百六十元、慰撫金一百萬元，共計二百六十九萬五千六百四十
      五元。又本件因被告新工處與被告公園處之不同行為，導致原告發生損害，而
      就此損害被告新工處與公園處皆須負同一之給付責任，因此請求被告新工處與
      公園處負不真正連帶責任給付原告二百六十九萬五千六百四十五元及自起訴狀
      繕本送達翌日（即九十一年十一月六日）起至清償日止，按週年利率百分之五
      計算之利息。
  四、對被告抗辯之陳述：
  （一）被告辯稱車禍地點係台北市○○○○號道路通往北投焚化廠之道路上，附近
        確實有被告新工處正在進行之「洲美快速道路第二期新建工程福國交流道段
        與洲美堤防段」工程，但系爭案發地點係在工地圍籬外之道路上並不是工地
        內，故與被告無關云云。惟按台北市市區道路重大工程施工區○○道路維護
        管理方案第一條明文規定「……在市區道路辦理重大工程，其施工單位務必
        針對施工區○○道路範圍內各項既設公共設施負責維護，以確保市容觀瞻與
        交通順暢及安全。」而被告新工處既明知此為既設道路，因其圍籬不當，長
        期佔用路面，導致拖板車及大型吊車於既設道路作業，且被告新工處明知該
        處停放拖板架會妨礙交通，造成危險，卻未於該路段劃設行車分向線，設置
        明顯之反光標誌，亦未設置警告標示，案發當天，在承德路路口處，被告新
        工處並未設置紅色告示牌，而係於九十一年五月三日始設置。足見新工處未
        確實督導工地進出車輛之停放，亦未善盡管理之責任。
  （二）車禍地點既為被告新工處所負責維護，卻任憑拖板架棄置於道路，亦無設置
        明顯之反光標誌與警告標誌，致使該路段欠缺安全性，又被告公園處明知路
        燈故障之修復，需依既定之程序處理，無法在查報後立即修復，且被告公園
        處巡查時應發現當日拖板車棄置於路旁，若未設置警告標誌，足以影響行車
        安全，卻未於係爭路段適當位置設置明顯之警告標誌或其他安全措施，任令
        瑕疵及危險狀態繼續存在，致使客觀上系爭路段路燈已不具備應有之狀態，
        是被告對於公有公共設施之管理即有欠缺，又公有公共設施之管理欠缺所生
        國家賠償責任，係採無過失賠償責任主義，被告所應負之國家賠償責任，不
        因是否接獲查報或曾通知台電公司處理而受影響，亦不因另有車禍駕駛人乙
        ○○違反交通規則之行為（未申請停車位隨意放置拖板架），而有礙本件相
        當因果關係之成立。
  （三）被告公園處於九十一年五月二日發現肇事地點之路燈故障時，不但未立即於
        該處設立警告標誌或儘速聯絡通知台電公司人員共同修復並維持路面照明，
        而係僅以夜間「傳真」之方式「通知」台電公司後交差了事，亦未於該路段
        任，足見被告公園處對於交通道路之管理與維護有疏失，況縱如被告公園處
        所言，本件路燈故障導致視線不良之損害原因，係台電公司無法正常供電所
        致，而認台電公司應負責任，依國家賠償法第三條第二項之規定，被告公園
        處對之有求償權，並不因而可免除被告公園處對原告之賠償義務。
  （四）被告援引本院八十五年度國字第七號民事判決，謂路燈之設置與否，乃政府
        機關依據具體情況而為決定，其屬反射利益，人民對於路燈之設置並無得主
        張之公法上權利云云。惟該判決僅係地方法院之個案裁判意見，未具拘束之
        法律效力，且該判決與本案之事實迥不相同，蓋該判決之爭點，係人民有無
        「請求政府設置路燈之公法上請求權」，惟本件之爭點在於政府「已設置路
        燈」，但其管理該設施有無欠缺，根本與反射利益或人民請求設置路燈之公
        法上權利無關，況該判決關於反射利益之解釋與意旨，於大法官會議釋字第
        四百六十九號解釋作成後，亦應已無適用之餘地。
  （五）肇事路段當時無路燈照明，且違規停放之拖板車不易發現，車身顏色不明，
        雖覆議意見書亦認原告以車頭車燈之照射、減速亦可發現拖板架云云，然觀
        乎本件系爭肇事之拖板架係於五月二日上午十一時始停放，原告於該日上午
        九點半上班途經該處時並無拖板架，因此原告於晚間九時許行經該路段時，
        自無法預期有拖板架之存在而預先防範危險之發生，況原告所駕駛為50cc之
        輕型機車，其車頭車燈之照射幅度有限，50cc輕型機車之速度亦有限，且在
        拖板車顏色不明顯、車身低於一般視線以下之現場客觀情形，任何人於此情
        況下均無法發現此拖板架而預作防範，故原告就本件肇事車禍應無過失可言
        ，縱認原告有疏忽未注意車前狀況，綜觀上述客觀情事，原告之過失程度亦
        屬輕微。
  （六）關於原告請求賠償之金額部分：
      １、部份費用及病房費部份：
          關於被告質疑原告提出之台北榮民總醫院住院醫療單據號碼0000000中，
          有所謂二萬三千三百零四元之未列項目之費用云云，查該台北榮民總醫院
          份負擔部份），再原告請求住院費用，係依據台北榮民總醫院住院醫療費
          用明細收據，病房之安排亦係出於醫院行政作業，並非原告要求住比較高
          級之病房所致。
      ２、膳食費部份：所謂增加生活上之需要，係指被害人以前並無此需要，因為
          受侵害，始有支付此費用之需要而言。因此身體或健康受不法侵害，需住
          入醫院治療，於住院期間所支付之膳食費用，應屬增加生活上需要之費用
          ，加害人應予以賠償（參照最高法院七十八年四月十八日、七十八年度第
          九次民事庭會議討論決議）。
      ３、中藥費用部份：
          承前所述，將來之醫藥費，祇要係維持傷害後身體或健康之必要支出，被
          害人均得請求加害人賠償，非以被害人以實際支出者為限（參照最高法院
          八十二年度台上字第六八一號判決意旨）。本件原告因頭部瘀塊無法取出
          ，經中醫診斷需服中藥去腦淤血，原告請求需長期服用中藥二年，並非無
          據。
      ４、看護費部份：
          按因親屬受傷，而由親屬代為照顧被害人之起居，固係基於親情，但親屬
          看護所付出之勞力，並非不能評價為金錢，只因兩者身分關係密切而免除
          支付義務，此種親屬基於身分關係之恩惠，自不能加惠予加害人，故由親
          屬看護時，雖無現實看護費之支付，亦宜認被害人受有相當於看護費之損
          害，得向加害人請求賠償（參照最高法院八十六年度台上字第二○○五號
          、八十九年度台上字第一七四九號判決意旨）。
      ５、慰撫金部份：
          按慰撫金之多寡，應斟酌雙方之身分、地位、資力與加害之程度及其他各
          種情形核定相當之數額，其金額是否相當，自應依實際加害情形與被害人
          所受之痛苦及雙方之身分、地位、經濟狀況等關係決定之。原告因被告之
          道路管理及維護有疏失，因而導致原告受有頭部外傷合併硬腦膜下出血、
          右顱骨骨折、右脛骨開放性骨折、右眼挫傷、左下肢多處撕裂傷之傷害，
          致原告行走困難之傷害，受傷極為嚴重，屬高能量之撞擊所致，對於原告
          日後之生活起居必會造成影響，並隨著原告年紀之增長慢慢顯現出來，如
          對原告之蹲、跑、跳、跪一定會有影響，然原告之肉體與精神亦長期遭受
          到極大痛苦，原告請求精神上之損害賠償一百萬元，應屬允當。
參、證據：提出相片八幀、台北市政府警察局警察大隊道路交通事故證明書一份、診
    斷證明書一件、九十一年七月二日北市工新工字第○九一六一八四八○○○號函
    、九十一年九月二十六日北市工新工字第○九一六二六一六三○○號函、九十一
    年五月二十二日北市工公護字第○九一六一三一二三○○○號函、九十一年九月
    二十五日北市工公護字第○九一六二八二六八○○號函、醫療費用單據、扣繳憑
    單、機車受損相片一幀、台北市車輛行車事故鑑定委員會鑑定意見書影本乙份、
    台灣電力股份有限公司台北北區營業處函影本乙份、台北市政府工務局公園路燈
    工程管理處函影本乙份、台北榮民總醫院住院醫療費用明細收據影本乙份、中華
    民國長期照顧專業協會薪資簡表影本乙份、收據影本十六紙、台北市路燈電源故
    障案件傳真聯絡單影本乙張等件為證。
乙、被告方面：
壹、聲明：均如主文第一項所示，及願供擔保，請准宣告免為假執行。
貳、陳述：
  一、被告新工處部分：
  （一）本件事故發生地點係在台北市○○○○號道路通往北投焚化廠之道路上，附
        近雖確有被告新工處正在進行之「洲美快速道路第二期新建工程福國交流道
        段與洲美堤防段」工程，惟該事故發生地點係在工地圍籬外之道路上，並非
        在工地內，且因有上開工程，故在承德路路口處，有紅色告示牌載明「洲美
        街施工中，部份路段改道，非住戶請行駛承德路，行經改道路段，請減速慢
        行，以維行車安全」之字樣，並且在施工圍籬上均有巨大的綠色工程告示牌
        。該工程九十年七月六日開工，第一階段預定在九十一年十月十五日完工，
        第二階段則預定在九十二年十月八日完工，因此該工程施作已有一段時間。
        本案原告係在北投焚化廠工作，其對於附近有施工而可能有工程車進出之情
        況應該非常了解。況被告新工處亦無圍籬不當長期佔用路面之情事。
  （二）被告新工處就所進行之「洲美快速道路工程」依法架設圍籬阻絕工地與工地
        外道路，圍籬外之道路甚為寬敝，並沒有佔用道路之情形，人車往來也沒有
        阻礙，因此並無所謂圍籬不當長期佔用路面之情形，關於劃設行車分向線、
        問，且路面之分向線及反光線標誌是養工處及交通單位依當地交通之狀況，
        依權責判定是否設置，並非被告之權責。而且該地區道路是否須設置分向線
        及反光標誌，亦有疑問。至於警告標示，當地附近確實有架設關於洲美快速
        道路施工之警告，原告所言不實。原告指稱被告縱容拖板車及吊車佔據路面
        ，被告重申被告並無此縱容行為。按拖板車違規停放市區路面是拖板車駕駛
        個人之行為，應由拖板車駕駛個人以及所屬公司自負其責。
  （三）再者，原告所主張之被告公有公共設施管理失當之情事，與車輛之發生並無
        因果關係。按國家賠償必須該公有公共設施設置管理失當而導致本件車禍之
        發生，二者必須有因果關係。但原告所謂圍籬不當長期佔用路面未設分向線
        等情事，不只並無其事，且該些情事也並不會導致原告車禍之發生。原告車
        禍之發生係拖板車違規停放所導致。而拖板車之違規停放才是與車禍有直接
        之因果關係。
 二、 被告公園處部分：
  （一）被告公園處是在九十一年五月二日晚上六點五十分接獲查報，而當天的巡查
        維修人員已經在晚上五點三十分出發並進行當天的派工及巡查任務。本件接
        獲之查報而言一定是依照既定的程序列入故障查報資料，並按程序處理，而
        且路燈失明之原因很多，尚須排定人員瞭解原因才能針對原因修復，而因為
        本件路燈故障係台電無法正常供電所致，因此在公園處查報瞭解是台電因素
        所致之後即傳真給台電，台電也在五月三日修復完成。原告質疑被告為何未
        能在查報後立即修復，實際上是不了解路燈故障修復作業流程所致。路燈修
        護是按查報順序按既定流程處理。被告公園處在八十九年間建立「馬上辦」
        的服務作業，一般性路燈故障情形均應在二十四小時內恢復，原告稱被告未
        能即時修復路燈，顯然對維修程序有所誤解。按台北市共有十二萬盞路燈，
        路燈故障修復有一定之程序，更何況本件路燈之故障是因為台電公司無法正
        常供電所致。
  （二）本件系爭車禍經台北市車輛行車事故鑑定案件覆議意見書係認為，本件車禍
        肇事之原因為拖板車駕駛乙○○有利用道路放置拖車之過失，而原告戊○○
        則駕駛輕型機車有涉嫌未注意車前狀況之疏失。因此本件車禍之發生係因為
        拖板車駕駛乙○○利用道路放置拖板車，違反道路交通安全規則第一百四十
        條第四款之規定，再加上原告駕駛輕型機車有涉嫌未注意車前狀況所致。
  （三）道路並非一定要設置路燈，全國各地大部份的道路並未設置路燈，且設置路
        燈也並沒有規定那一段是需要設置路燈，民眾行車獲得路燈的照明，也只是
        反射利益而已。既然連未設置路燈都沒有違反義務，則路燈不亮更無違反任
        何義務可言。依道路交通安全規則第九十四條第三項之規定「駕駛人應注意
        車前狀況」，依道路交通安全規則第一百零九條之規定「夜間應使用燈光，
        如市區照明清楚，則使用近光燈」，可見道路駕駛是假設沒有路燈的，而須
        使用車輛本身之照明設備的，即使路燈照明只是輔助而已。因此夜間駕駛應
        使用車子本身之燈光。本件原告一再執路燈不亮作為請求之基礎，實乏依據
        。且依據該鑑定意見書，本件車禍之發生關於原告戊○○部份係因「肇事路
        段無路燈，基於行車安全自應減速慢行注意車前狀況，況其車有車燈之照射
        ，如減速慢行，應可發現路旁之拖車架，據其前車頭全毀之車損情形，研判
        其肇事時車速甚快，有涉嫌未注意車前狀況之情事」，可見與路燈亮不亮並
        無因果關係。
  （四）原告援引用國家賠償法第三條「公有公共設施因設置或管理有欠缺，致人民
        生命、身體或財產受損害者，國家應負損害賠償責任」而請求國家賠償。惟
        該條之規定是必須公共設施欠缺因而導致人民生命、身體或財產受損害者，
        二者之間必須有因果關係，但本件車禍之發生與路燈不亮並無因果關係，依
        據「道路交通安全規則」第一百零九條第一項規定汽車行駛時，遇有左列情
        形，應依規定使用燈光：第一款夜間應使用燈光。如市區照明清楚時，使用
        近光燈，第二款遇晝晦、風沙、雨雪、霧靄等視線不清時，應使用燈光。」
        ，如果原告有使用車燈，應可注意前方有拖板車，而且，在相類似之案例，
        實務見解亦認為路燈不亮並非肇事原因（本院八十五年度國字第七號民事判
        決理由六參照）。
  （五）公園處負責巡查的責任，只是路燈明亮與否，至於在馬路上設置警告標示，
        顯然並非被告公園處之職責。因此不只被告公園處當天按程序巡查時不會看
        到拖板車，所謂設置警告標示，也非被告公園處之權責。事實上，拖板車司
        機在當天上午十一時即將拖板車置放該處，則原告上班時應知拖板車置於該
        處，而其明知有拖板車停放該處，卻未在駕駛時注意前方，以高速騎乘機車
        ，此才是肇事原因之一，被告公園處設置之路燈亮否，與原告肇事間並無因
        果關係。
  三、關於原告請求賠償之金額部份：
  （一）原告提出之台北榮民總醫院住院醫療單據號碼0000000中，有二萬三千三百
        零四元部分，並未列載項目，不知係何費用。
  （二）病房費用係因原告要求住比較高級之病房所致生之費用，一般病房應不必收
        費。
  （三）所謂膳食費一千二百元，此應為正常生活所需，不能列為車禍所導致之損害
        賠償請求項目。
  （四）原告主張其無法行走，而請求看護費用每日各二千元及一千二百元，但原告
        並未舉證，也並未說明其必要性。
  （五）原告請求所謂需長期服用中藥二年，亦並未提出任何單據，亦未說明其必要
        性。
  （六）原告請求慰撫金一百萬元，以原告因本案受傷之程度，其請求之金額顯係過
        高。
參、證據：提出照片二幀、道路交通事故調查報告表影本一份、台北市政府警察局交
    通警察大隊交通事故肇事原因初步分析研判表影本一份等件為證。
丙、本院依原告聲請向臺灣士林地方法院檢察署調取九十一年度偵字第八三八二號乙
    ○○涉嫌業務過失傷害偵查卷宗。
    理    由
一、按訴狀送達後，原告不得將原訴變更或追加他訴。但有下列各款情形之一者，不
    在此限：．．．三、擴張或減縮應受判決事項之聲明者。民事訴訟法第二百五十
    五條第一項第三款定有明文。本件原告起訴時原聲明請求「被告台北市政府工務
    局新建工程處應給付原告二百七十一萬六千一百九十五元，被告台北市政府工務
    局公園路燈工程管理處應給付原告二百七十一萬六千一百九十五元及自起訴狀繕
    本送達翌日起至清償日止，按週年利率百分之五計算之利息。如其中一被告已履
    行給付，他被告免給付之義務。願供擔保請准宣告假執行。」嗣於起訴後訴訟繫
    屬中之九十二年三月十一日具狀改為請求如其聲明所示，核係減縮應受判決事項
    之聲明，被告並表示無意見（見本院卷第一百六十頁），與上開規定尚無不合，
    合先敘明。
二、得心證之理由：
（一）原告起訴主張：原告於九十一年五月二日晚間九時三十分許，騎乘車號ＤＪＵ
      ─二七九之輕型機車，行經被告新工處所興辦「洲美快速道路新建工程」之工
      地旁路段即北投十三號道路焚化爐前，因新工處之疏失，該路段並未劃設行車
      分向線且無明顯反光標誌，且未確實督導工地進出大型車輛之停放；另因被告
      公園處之疏忽，未能儘速及時通知協調修補該區路段由被告公園所設置之十米
      四百瓦之照明設備，導致原告於前揭時地騎乘機車，撞及訴外人乙○○於路旁
      違規停放之大型拖板車之拖架，造成原告受有頭部外傷合併硬腦膜下出血、右
      顴骨骨折、右脛骨開放性骨折、右眼挫傷、左下肢多處撕裂傷之傷害，經於九
      十一年五月三日接受右小腿緊急手術，同年五月十日接受臉部及腿部骨折手術
      ，又本件因被告新工處與被告公園處之不同行為，導致原告發生損害，而就此
      損害被告新工處與公園處皆須負不真正之連帶賠償責任，爰依國家賠償法第二
      條第二項、第三條第一項、第五條之規定，請求被告應負國家賠償責任，賠償
      原告醫療費用及增加生活上支出八十六萬五千一百八十五元、減少勞動能力之
      損失八十三萬零四百六十元、慰撫金一百萬元，共計二百六十九萬五千六百四
      十五元等語。
      被告新工處則以：該事故發生地點係在工地圍籬外之道路上，並非在工地內，
      且在承德路路口處，有紅色告示牌載明因洲美街施工中，部份路段改道，請非
      施工圍籬上均有巨大的綠色工程告示牌，況該工程九十年七月六日開工，工程
      施作已有一段時間，原告既係在北投焚化廠工作，對於附近有施工而可能有工
      程車進出之情況應該非常了解。被告新工處就所進行之「洲美快速道路工程」
      依法架設圍籬阻絕工地與工地外道路，圍籬外之道路甚為寬敝，並沒有佔用道
      路之情形，人車往來也沒有阻礙，因此並無所謂圍籬不當長期佔用路面之情形
      ，又路面之分向線及反光線標誌是養工處及交通單位依當地交通之狀況，依權
      責判定是否設置，並非被告之權責，被告亦無縱容拖板車及吊車輛佔據路面，
      且圍籬佔用路面及未設分向線等，亦不會導致原告車禍之發生。原告車禍之發
      生係拖板車違規停放所導致，拖板車之違規停放才與車禍有直接之因果關係，
      拖板車違規停放市區路面係拖板車駕駛個人之行為，應由拖板車駕駛個人以及
      所屬公司自負其責，被告無須負賠償責任等語，資為抗辯。
      被告公園處則以：本件車禍當天路燈未亮係因台灣電力公司之電力故障所致，
      公園處並已盡巡查、通知之責，對交通道路之設置、管理並無疏失，本件車禍
      之發生係訴外人乙○○違規將拖板車停放路旁，及原告以高速騎乘機車，且在
      駕駛時未能注意車前狀況，致不慎撞上該拖板車，與系爭道路之路燈維護之欠
      缺，均無因果關係，被告無須負賠償責任等語，資為抗辯。
（二）原告主張其於九十一年五月二日晚間九時三十分許，騎乘車號ＤＪＵ─二七九
      之輕型機車，行經被告新工處所興辦「洲美快速道路新建工程」之工地旁路段
      即北投十三號道路焚化爐前，撞及訴外人乙○○於路旁違規停放之大型拖板車
      之拖架，造成其受有頭部外傷合併硬腦膜下出血、右顴骨骨折、右脛骨開放性
      骨折、右眼挫傷、左下肢多處撕裂傷之傷害等事實，業據其提出交通事故證明
      書、診斷證明書等件為證，且為被告所不否認，並經本院調閱臺灣士林地方法
      院檢察署九十一年度偵字第八三八二號乙○○業務過失傷害案偵查卷查閱屬實
      ，堪信為真實。惟原告主張被告二機關應負國家賠償責任云云，則為被告所否
      認，並各以前開情詞置辯。按「公務員於執行職務行使公權力時，因故意或過
      失不法侵害人民自由或權利者，國家應負損害賠償責任。公務員怠於執行職務
      ，致人民自由或權利遭受損害者亦。」國家賠償法第二條第二項定有明文。依
      此規定，國家應負損害賠償責任者須公務員怠於執行職務，致人民自由或權利
      遭受損害，或公務員執行職務行使權力時，因故意或過失，不法侵害人民自由
      或權利。苟公務員並無怠於執行職，或執行職務並無故意過失，縱人民自由或
      權利遭受損害，國家亦無應負損害償責任之可言。又，公有公共設施因設置或
      管理有欠缺，致人民生命、身體或財產受損害者，國家應負損害賠償責任，國
      家賠償法第三條第一項固定有明文。所謂公共設施之設置有欠缺，係指公共設
      施建造之初，即存有瑕疵而言；管理有欠缺者，係指公共設施建造後未妥善保
      管，怠為修護致該物發生瑕疵而言。又依上開規定請求國家賠償時，尚須人民
      之生命、身體或財產所受之損害，與公有公共設施之設置或管理之欠缺，具有
      相當因果關係，始足當之。亦即在公有公設施因設置或管理有欠缺之情況下，
      依客觀之觀察，通常會發生損害者，即為有因果關係，如必不生該等損害或通
      常亦不生該等損害者，則不具有因果關係（最高法院八十四年度台上字第一○
      ○四號判決參照）。經查原告主張被告二機關所屬公務員有怠於執行職務或對
      於公有公共設施之設置管理有欠缺之情事，致使原告於右揭時地發生車禍受傷
      ，然為被告二機關所否認，是被告二機關是否須負國家賠償責任，端視被告二
      機關是否符合前開規定之情形而定。茲分別判斷說明如下：
  １、新工處部分：
    (1)經查，被告新工處於前開路段興辦「洲美快速道路新建工程」，並依法架設圍
      籬阻絕工地與工地外道路等情，除有照片可稽外，並為被告新工處所不否認，
      惟被告新工處辯稱伊係依法架設圍籬，且圍籬外之道路甚為寬敝，並沒有佔用
      道路之情形，人車往來也沒有阻礙，並無圍籬不當長期佔用路面之情事等語，
      核與原告所提事故發生時之現場照片（見本院卷第十九至二一頁）所示情況相
      符，足見被告新工處就其所興辦之「洲美快速道路工程」雖架設圍籬，惟其架
      安全，為兼顧交通往來及工地施工之安全所必要，縱有佔用道路面積亦尚屬適
      當，並未嚴重阻礙該路段人車交通之往來，自無不當可言。
    (2)次查，被告新工處就前揭施工地點附近之道路段並無設置道路標線、標誌之責
      任，被告新工處僅需於維護該道路往來之安全之範圍內，為必要之措施即可（
      臺北市市區道路重大工程施工區○○道路維護管理方案第一條、台北市市區道
      路管理規則第六十六條、台北市建築物施工中妨礙交通及公共安全改善方案第
      一條、第十二條、第十九條等規定參照），是原告所云被告新工處應就該施工
      地點附近之路段有維護安全防範危險之責云云，即無可取。
    (3)又本件車禍路段因被告新工處興建工程而致路面減縮，被告新工處在承德路路
      口處，設有紅色告示牌載明「洲美街施工中，部份路段改道，非住戶請行駛承
      德路，行經改道路段，請減速慢行，以維行車安全」之字樣，並且在施工圍籬
      上均有巨大的綠色工程告示牌等事實，有現場警告牌示之照片（見本院卷第七
      四頁）可參，提醒來往人車注意等情，業如前述。至於該施工地點附近之路面
      ，被告新工處雖未劃分行車分向線、設置反光標誌，惟原告之所以發生本件車
      禍事故，乃係因撞及訴外人乙○○於上開地點路旁違規停放大型拖板車之拖架
      ，且未擺放任何警示標示，及原告於夜間駕駛機車未注意車前狀況所致，業經
      本院調閱台灣士林地方法院檢察署九十一年度偵字第八三八二號乙○○涉嫌過
      失傷害偵查卷查核無訛（見外放影印偵查卷最後一頁），復有臺北市政府警察
      局交通大隊道路交通事故調查報告表及肇事原因初步分析研判表附卷可稽（見
      本院卷第一三八頁、一三九頁），自與被告新工處未於前揭路段劃分行車分向
      線及未設置反光標誌無關，顯與被告新工處就公有公共設施之管理間，亦乏因
      果關係，自難令被告新工處對本件事故之發生負國家賠償責任。
    (4)原告又主張被告新工處未確實督導工地進出車輛之停放，縱容拖板車及吊車輛
      佔據路面，致原告因視線不明撞擊違規停放於路旁之拖板車拖架云云。惟按道
      路交通安全規則第一百四十條第四款規定，任何人不得利用道路放置拖車、貨
      櫃或動力機械，查訴外人乙○○將該拖車架違規停放市區路面之行為，係依工
      地人員之指示（見本院卷第二○四頁），而非被告新工處之指示所為，足見該
      違規停車係屬拖板車駕駛個人乙○○及承包廠商之行為，亦不得遽認被告新工
      處須就上開違規停放拖板車拖架之行為負責。原告所云仍非可取。
    (5)綜上可見，被告新工處所屬公務員就其所興辦之「洲美快速道路工程」架設圍
      籬，既係依法所為，為兼顧交通往來及工地施工之安全所必要，縱有佔用道路
      面積亦尚屬適當，並未嚴重阻礙該路段人車交通之往來，並無不當。又被告新
      工處所屬公務員雖未於前揭路段劃分行車分向線、設置反光標誌，惟與原告之
      所以發生本件車禍事故之間，並無因果關係，尚難認有怠於執行職務之情事。
      原告稱被告新工處施作工程之圍籬不當長期佔用路面，而該路段未劃設行車分
      向線且無明顯反光標誌，且未確實督導工地進出大型車輛之停放，於執行職務
      及公共設施之管理均有違法、欠缺之處云云，委無可取。原告主張依據國家賠
      償法第二條第二項規定請求被告新工處負賠償責任云云，即非有理。
  ２、公園處部分：
    (1)本件事故發生地點所停放之該拖板車拖架係訴外人乙○○依工地人員之指示所
      停放，因認拖板車之拖架係該工地所有，而非乙○○所屬公司所有（見本院卷
      第二０三頁、二○四頁），顯見該拖板車之拖架並非遭棄置之廢棄車輛，自不
      適用廢棄車輛之處理相關規定。又汽車行駛時，夜間應使用燈光，「汽車」，
      指在道路上不依軌道或電力架線而以原動機行駛之車輛，包括機器腳踏車，道
      路交通安全規則第一百零九條第一項、第二條第一項分別定有明文。是一般駕
      駛人於使用燈光，小心駕駛之情形下，若稍加注意車前狀況，應可及時閃避系
      爭拖板車拖架而不致肇事，然原告竟騎乘機車撞及該拖板車拖架，觀諸現場並
      無任何煞車痕，可知本件車禍事故之發生，實導因拖板車拖架違規停放不當，
      原告又疏於注意前方狀況所致。
    (2)次按道路並非必然應設置路燈，多數道路並未設置路燈，且亦非整條道路均應
      明清楚，則使用近光燈（道路交通安全規則第九十四條第三項及第一百零九條
      規定參照），足見道路駕駛須使用車輛本身之照明設備，路燈照明僅是輔助而
      已，因此夜間駕駛應使用車子本身之燈光，獲得路燈照明，僅係反射利益。原
      告所云路燈不亮係請求之基礎，尚嫌無據。又本件車禍之發生關於原告戊○○
      部份係因「肇事路段無路燈，基於行車安全自應減速慢行注意車前狀況，況其
      車有車燈之照射，如減速慢行，應可發現路旁之拖車架，據其前車頭全毀之車
      損情形，研判其肇事時車速甚快，有涉嫌未注意車前狀況之情事」等情，亦有
      臺北市車輛行車事故鑑定案件覆議意見書可參（見同上外放影印偵查卷最後第
      二頁），可見車禍事故之發生與路燈不亮之間並無因果關係。
    (3)原告雖援引用國家賠償法第三條「公有公共設施因設置或管理有欠缺，致人民
      生命、身體或財產受損害者，國家應負損害賠償責任」而請求被告公園處負國
      家賠償責任云云。按國家賠償法第三條第一項之責任，固係採無過失賠償責任
      主義，不以故意或過失為責任要件，惟該條之規定須公共設施欠缺因而導致人
      民生命、身體或財產受損害者，二者之間有因果關係為必要。而查本件車禍之
      發生，乃係因撞及訴外人乙○○於上開地點路旁違規停放大型拖板車之拖架，
      且未擺放任何警示標示，及原告於夜間駕駛機車未注意車前狀況所致，業經論
      述如前，顯與路燈不亮之間並無因果關係。
    (4)至公園處所負責巡查者，僅係是路燈明亮與否，至於在馬路上設置警告標示，
      則非被告公園處之職責。原告所云被告公園處當天既得知路燈不亮，卻未按程
      被告公園處縱未設置上開設備，亦無何設置管理有欠缺之可言。況原告既係於
      北投焚化爐餐廳上班，對該地正在施工等情應所知悉，而其下班時並即能發現
      該路段無路燈，自應即知所注意減速慢行，詎竟未注意車前狀況，並以高速騎
      乘機車，致撞及該違規停放之拖板車拖架而受傷，尚難認其受傷與被告公園處
    (5)本件原告車禍發生之該路段路燈係被告公園處所管理及維護，且車禍事故發生
      時，該處路段之路燈確未啟動照明等情，固有臺灣士林地方法院訊問警員江良
      益之訊問筆錄（見本院卷第二三一頁）可稽，復為被告公園處所不爭執。經查
      ，被告公園處係於九十一年五月二日晚間六時五十分接獲查報，得知系爭路燈
      故障之情形，惟路燈故障之原因不一，被告公園處自須於查明故障原因後始能
      進行相關修復工作，而被告公園處於確認路燈故障原因為台電公司無法正常供
      電所致後，即於同年五月三日晚間七時四十二分以傳真通報台電公司，此有台
      北市路燈電源故障案件傳真聯絡單在卷足稽（見本院卷第一三四頁），是被告
      公園處於得知該路段路燈故障至通知台電公司修護之期間僅相隔一日，實難謂
      被告公園處有何遲誤通知之疏失，又原告稱被告公園處得知路燈照明故障後，
      未設置警告標示或臨時照明設備，亦屬公有公共設施之管理有欠缺，按被告公
      園處依法應確保其所設置之公有公共設施具有通常使用上應具有之安全品質，
      避免造成使用者受到損害，不得謂路燈設置與管理僅係反射利益，惟巡查維修
      人員之任務在路燈之維護與檢查，並未負有維持該路段交通順暢及安全之責任
      ，尚難因此課予被告公園處就拖車架之停放處應置放警告標誌之義務，至於臨
      時照明設備是否應設置，亦應視該路燈故障之時間長短而決定，被告公園處於
      發現該故障情形至通知台電公司維修，期間未逾一日，若認皆應課予其設置臨
      時照明設備之義務，基於國家資源應有效合理分配之考量，尚非合理，是原告
      稱被告公園處就公有公共設施之管理有欠缺等情，亦非可採。
    (6)又查，本件事故發生原因依台北市車輛行車事故鑑定委員會鑑定意見書，係因
      訴外人乙○○利用道路放置拖車架所致，另依台北市車輛行車事故鑑定案件覆
      議意見書（見外放之九十一年度偵字第八三八二號乙○○涉嫌業務過失傷害偵
      查卷）之判斷，認為本件事故原因係訴外人乙○○違規將拖車架停放於路旁，
      且原告駕駛機車車速過快未能注意車前狀況所導致，縱前揭意見書中有提及燈
      光昏暗、無路燈照明等情形，然此為審酌之情狀，而非將該路段無路燈照明列
      為事故發生原因，又按道路交通規則第一百零九條第一項第一款規定「夜間應
      使用燈光。如市區照明清楚時，使用近光燈」，是車輛夜間行駛於道路上，所
      憑藉者不僅該道路之路燈照明設施，亦應有車燈照明，並注意車前狀況，縱使
      行駛道路之路燈故障不亮，亦難謂係本件肇事原因。
    (7)綜前所述，被告公園處就其設置之公有公共設施之管理並無欠缺，而該路段無
      路燈照明與本件事故之發生間，亦無客觀相當因果關係存在，則原告就其所受
      損害訴請被告公園處賠償，亦乏所據。
（五）綜上所述，被告辯稱伊等並無違法執行職務之行為，且公共設施之設置及管理
      亦無欠缺，或縱有欠缺，亦與原告車禍受傷間無因果關係等語，即為可取。原
      告主張被告新工處未於施工地點設置相關警示標誌及劃分行車分向限，明確指
      引正確行車方向，就交通標誌、標線、號誌等公有公共設施之設置有欠缺，且
      與原告所受損害間，有相當因果關係存在，及另被告公園處就其道路兩旁路燈
      之設置與維護亦有欠缺，且與本件事故發生，客觀上亦有相當因果關係云云，
      均無可取。從而，原告主張依據國家賠償法第二條第二項、三條第一項、第五
      條之規定，請求被告新工處或公園處應給付二百六十九萬五千六百四十五元及
      自起訴狀繕本送達翌日即九十一年十一月六日起至清償日止，按週年利率百分
      之五計算之利息，被告二人間係屬不真正連帶責任，如任一被告給付，則另一
      被告即免給付義務云云，為無理由，不應准許。
三、本件判決基礎已臻明確，兩造其餘攻擊防禦方法及舉證，核與判決結果無影響，
    爰不再一一論列，併予敘明。
四、原告之訴既經駁回，其假執行之聲請亦失所附麗，應併駁回之。
五、據上論結，原告之訴為無理由，依民事訴訟法第七十八條，判決如主文。
中      華      民      國    九十二    年      九      月    二十三    日
                                  民事第三庭   法      官  張明輝
右為正本係照原本作成
如對本判決上訴，須於判決送達後廿日內向本院提出上訴狀
中      華      民      國    九十二    年      九      月    二十四    日
                                               法院書記官  周其祥


司法院資訊處製作；財團法人民間司法改革基金會備份。
